臺灣高等法院民事判決
109年度上字第538號
上  訴  人  匯豐汽車股份有限公司

法定代理人  丁○○  
訴訟代理人  季佩芃律師
            甲○○  

被  上訴人  丙○○  

            乙○○○  
上列當事人間請求確認抵押權不存在等事件，上訴人對於中華民
國109年1月30日臺灣桃園地方法院108年度訴字第1982號第一審
判決提起上訴，本院於110年2月24日言詞辯論終結，判決如下：
    主      文
原判決關於駁回上訴人後開第二項之訴部分，及該部分訴訟費用
之裁判均廢棄。
確認被上訴人丙○○○就如附表二所示抵押權所擔保之原債權於超
過新臺幣陸拾萬元之範圍內不存在。 
其餘上訴駁回。
第一、二審訴訟費用，由被上訴人丙○○○負擔百分之二十六，餘
由上訴人負擔。
    事實及理由
壹、程序方面：
    被上訴人丙○○○（下稱丙○○○）經合法通知未於言詞辯論期日
    到場，核無民事訴訟法第386條所列各款情形，爰依上訴人
    之聲請，由其一造辯論而為判決。
貳、實體方面：　　
一、上訴人主張：伊為訴外人甲○○之債權人，前以臺灣桃園地方
    法院（下稱桃園地院）99年司票字第13579號本票裁定為執
    行名義，聲請對甲○○強制執行無效果，已獲桃園地院核發10
    0年度司執字第12141號債權憑證（下稱系爭債權憑證），而
    甲○○迄今尚積欠伊本金新臺幣（下同）24萬1,997元，及自
    民國99年11月23日起至清償日止，按年息17.9%計算之利息
    未清償。又甲○○名下有坐落桃園市○○區○○段000地號土地（
    應有部分50/9600）、同段000地號土地（應有部分40/10000
    ）及其上同段000建號建物（門牌號碼：桃園市○○區○○路0段
    000巷00號，應有部分1/3。上開土地及房屋合稱為系爭不動
    產），並先後於99年10月26日設定如附表一所示之普通抵押
    權（下稱系爭A抵押權）予被上訴人丁○○（下稱丁○○）、於1
    01年9月4日設定如附表二所示之普通抵押權（下稱系爭B抵
    押權，與系爭A抵押權合稱為系爭二抵押權）予丙○○○。惟被
    上訴人均未舉證證明系爭二抵押權所擔保之債權30萬元、20
    0萬元（下依序稱系爭A抵押債權、系爭B抵押債權，合稱為
    系爭二抵押債權）存在，基於擔保物權之從屬性，系爭二抵
    押權亦失所附麗而不存在。況丙○○○自承甲○○就160萬元借款
    已為一部清償，尚積欠60萬元等語，則系爭B抵押權所擔保
    之債權自非登記債權額200萬元。茲因系爭二抵押權登記存
    在，致伊於107年間就系爭不動產聲請強制執行，有無法受
    償之虞，為此訴請確認系爭二抵押權擔保之債權均不存在。
    另系爭二抵押權登記已構成強制執行之妨礙，爰依民法242
    條、第767條第1項中段規定，代位甲○○求為被上訴人應將系
    爭二抵押權登記塗銷之判決等情。原審為上訴人敗訴之判決
    ，上訴人提起上訴，聲明：㈠原判決廢棄。㈡確認丁○○之系爭
    A抵押債權、丙○○○之系爭B抵押債權均不存在。㈢丁○○應將系
    爭A抵押權設定登記予以塗銷，丙○○○應將系爭B抵押權設定
    登記予以塗銷。
二、被上訴人部分：
　㈠丁○○以：甲○○前於99年10月間至金和當舖借款時，係由伊承
    辦，甲○○並提供系爭不動產設定系爭A抵押權作為擔保，因
    金和當舖對外放款係採取「業務制」，即由承辦業務員自行
    負擔借款責任，若客戶違約未清償時，承辦業務員須負擔此
    呆帳，故本件借款是以伊名義出借及設定擔保，並非以金和
    當舖負責人之名義為借款；況甲○○迄今未清償債務，故系爭
    A抵押權所擔保之借款30萬元債權為真實等語，資為抗辯。
    並答辯聲明：上訴駁回。
  ㈡丙○○○以：伊與甲○○之胞姐乙○○為1、20年朋友，伊長期參加
    乙○○主持之合會，因甲○○之公司資金週轉不靈，乙○○於101
    年間請伊借款給甲○○，伊同意後即陸續出借160萬元予甲○○
    ，並以伊參加乙○○擔任會首之合會（共5會，會期：98年10
    月10日起至101年10月10日止，每月10日開標，下稱系爭合
    會）之合會金作為資金來源，因伊乃系爭合會最末5會之得
    標者，故於101年6月至9月份（即第33至36期）之4次合會開
    標時，均由乙○○將原應按月給付伊合會金中之40萬元部分直
    接轉交予甲○○，以此方式合計出借160萬元予甲○○；並由乙○
    ○及甲○○於101年9月3日、同年月9月10日簽發3張發票金額合
    計為160萬元之本票，暨由甲○○以系爭不動產設定系爭B抵押
    權予伊作為擔保；又甲○○迄今尚積欠60萬元未清償，故系爭
    B抵押權所擔保之160萬元借款債權為真實等語，資為抗辯。
    並答辯聲明：上訴駁回。
三、經查，甲○○現尚積欠被上訴人本金24萬1,997元，及自99年1
    1月23日起至清償日止，按年息17.9%計算之利息未清償；甲
    ○○所有之系爭不動產，先後於99年10月26日設定系爭A抵押
    權予丁○○、於101年9月4日設定系爭B抵押權予丙○○○等情，
    為兩造均不否認，並有系爭債權憑證、繼續執行紀錄表、系
    爭不動產登記謄本、房屋稅籍證明書、系爭二抵押權設定登
    記申請資料等在卷可稽（見原審卷第15、17、25至32、45、
    51至85頁），是上開事實堪信為真。
四、上訴人主張系爭二抵押債權不存在，訴請確認之，並代位甲
    ○○請求將系爭二抵押權登記塗銷等情，為被上訴人所否認，
    並以前詞置辯，茲就兩造之爭點及本院之判斷，分述如下：
　㈠系爭A抵押債權存在，上訴人請求塗銷系爭A抵押權登記為無
    理由：
　⒈按當事人主張有利於己之事實者，就其事實有舉證之責任，
    民事訴訟法第277條前段定有明文。又不動產物權經登記者
    ，推定登記權利人適法有此權利，民法第759條之1第1項亦
    有明文。且稱普通抵押權者，謂債權人對於債務人或第三人
    不移轉占有而供其債權擔保之不動產，得就該不動產賣得價
    金優先受償，為民法第860條所明定，故債務人所有之財產
    雖為一切債務之總擔保，但對於特定債權人設有擔保物權者
    除外。普通抵押權，以抵押權之從屬性論之，必然有被擔保
    之債權存在為常態，故倘抵押權已經登記，則第三人主張被
    擔保之債權不存在之變態事實，即應就該債權不存在之事實
    ，負舉證責任。
　⒉丁○○主張：甲○○於99年10月間，持系爭不動產所有權狀至伊
    工作之桃園金和當鋪借款，由伊接洽辦理，甲○○認識金和當
    鋪另名員工劉鴻儒，劉鴻儒告訴伊甲○○需要借款，伊於借款
    前曾與甲○○、劉鴻儒前往系爭不動產現場查看，經伊確認系
    爭不動產之價值後，出借30萬元給甲○○；金和當鋪對外放款
    係採取「業務制」，即由承辦業務員自行負擔借款責任，若
    客戶違約未清償，承辦業務員須負擔此筆呆帳，此筆借款是
    以伊名義出借給甲○○及設定系爭A抵押權作為擔保，並非以
    金和當舖負責人之名義為借款等語(見本院卷第184、185、2
    08、248、249頁)，核與甲○○於本院審理時具結證稱：伊曾
    透過朋友劉鴻儒介紹至金和當鋪借款，當時伊有提供系爭不
    動產作為擔保品，並交付身分證影本及印鑑證明給該當鋪，
    借款金額應與抵押權設定金額差不多，伊確定有向金和當鋪
    借款，並授權設定系爭A抵押權；伊記得曾與丁○○、劉鴻儒
    前往系爭不動產現場查看等語（見本院卷第206至208頁）大
    致相符。雖甲○○證稱：伊是向「金和當鋪」借款30萬元，不
    清楚為何系爭A抵押權係設定給「丁○○」等語（見本院卷第2
    07頁），上訴人據此主張縱有此筆借款債權存在，貸與人應
    為「金和當鋪」而非「丁○○」，系爭A抵押權因所擔保之債
    權不存在而消滅等語。然參以甲○○結證稱：伊有授權金和當
    鋪設定系爭A抵押權等語（見本院卷第207頁）；且觀之系爭
    A抵押權設定登記申請資料中，確有甲○○之身分證正、反面
    影本及甲○○之印鑑證明（見原審卷第69、71頁）；及甲○○於
    借款前，曾陪同丁○○前往系爭不動產現場查看等情，堪認甲
    ○○雖係前往金和當鋪申辦借款，然該當鋪僅為經手之商號，
    甲○○於申辦此筆借款時，既已將個人身分證影本及系爭不動
    產所有權狀交付承辦人丁○○辦理，應已默示同意由金和當鋪
    人員丁○○擔任此筆借款之貸與人及系爭A抵押權之權利人甚
    明。又丁○○供稱：甲○○於借款後，僅於前幾個月有給付利息
    ，後來未繼續還款等語（見本院卷第208頁）；甲○○亦證稱
    ：此筆30萬元借款尚未清償完畢等語（見本院卷第206頁）
    ，則丁○○主張其為此筆30萬元借款之貸與人，系爭A抵押債
    權為真實，甲○○迄今未清償30萬元借款債務等語，應堪採信
    。上訴人既未能舉證證明系爭A抵押債權不存在，則其以系
    爭A抵押債權不存在為由，主張系爭A抵押權登記應予塗銷云
    云，即屬無據。
　㈡系爭B抵押債權於60萬元範圍內存在，上訴人請求塗銷系爭B
    抵押權登記為無理由：
  ⒈丙○○○主張：伊與乙○○為長達1、20年朋友，並長期參加乙○○
    主持之合會，因乙○○胞弟甲○○之公司資金週轉不靈，乙○○於
    101年間請伊借款給甲○○，伊同意後即陸續出借160萬元予甲
    ○○，並以伊參加乙○○擔任會首之系爭合會之合會金作為資金
    來源，因伊係系爭合會最末5期之得標者，故於101年6月至9
    月份之4次合會開標時，由乙○○將原應按月給付伊之合會款4
    0萬元部分均直接轉交予甲○○，伊合計出借160萬元予甲○○；
    而乙○○及甲○○有簽發3張發票金額合計為160萬元之本票，並
    由甲○○以系爭不動產設定系爭B抵押權予伊作為擔保，伊與
    甲○○、乙○○一起約好去地政事務所辦理設定系爭B抵押權；
    目前甲○○已還款100萬元，還款方式均係以甲○○參加乙○○擔
    任會首之合會後，將其得標之合會金清償予伊等語（見本院
    卷第50、51、115頁），核與證人甲○○於本院審理時具結證
    稱：因做生意失敗，伊跟大姊乙○○說後，由乙○○替伊向她的
    合會會員丙○○○借錢，時間為101年6、7、8、9月，借款方式
    為乙○○主持之系爭合會於上開期間開標後，乙○○將丙○○○借
    給伊的合會款各40萬元交付伊，借款金額合計160萬元；伊
    於101年9月間有將系爭不動產設定200萬元系爭B抵押權予丙
    ○○○，是由伊與丙○○○、乙○○3人一起至地政事務所辦理；且
    乙○○有於101年9月3日簽發1張發票金額60萬元之本票，伊於
    同年月10日簽發2張發票金額各50萬元之本票予丙○○○作為擔
    保；伊有參加乙○○擔任會首之合會，陸續以標得之合會金清
    償丙○○○此筆借款等語（見本院卷第117、118頁）；及證人
    乙○○於本院審理時結證稱：伊與丙○○○是快20年的朋友，丙○
    ○○參加伊的合會快20年了；丙○○○與甲○○間有金錢借貸，伊
    於101年間跟丙○○○說伊弟弟甲○○需要160萬元，請丙○○○借款
    給甲○○，而丙○○○有參加伊所主持於98年開始的系爭合會，
    總共5會，丙○○○一直未得標，系爭合會至101年10月截止，
    丙○○○說她沒有現金，只有此快到期之合會，同意以4個月合
    會金出借給甲○○，故伊幫甲○○向丙○○○借101年6、7、8、9月
    份的合會金，合計160萬元；伊於上開4個月向各會員收取會
    款後，均直接將40萬元現金交給甲○○；甲○○有將系爭不動產
    設定抵押權200萬元予丙○○○，辦理設定時，伊、甲○○、丁○○
    3人都有去地政事務所；甲○○有簽發2張發票金額各50萬元之
    本票給丙○○○作為擔保，且因丙○○○不認識甲○○，丙○○○要求
    伊開本票作為擔保，故伊開1張發票金額為60萬元之本票給
    丙○○○；又甲○○為清償此筆債務，曾參加伊主持的2合會，甲
    ○○並未投標，是等到此2合會結束時，將原可收取之合會金
    還給丙○○○等語（見本院卷第120至122頁）大致相符。觀諸
    丙○○○提出之系爭合會單，其上載明：本會會金：1萬元，採
    外標制，最高金額3千元；與會會員含會首共37名，每月10
    日下午2點整開標；本會自98年10月10日起至101年10月10日
    止，為期3年1個月（按即37期）；會員編號1為乙○○，編號2
    5至29均為丙○○○；標金欄均填載為3千元等語（見原審卷第1
    43頁）；且依民法第709條之5規定：「首期合會金不經投標
    ，由會首取得，其餘各期由得標會員取得。」，可知若丙○○
    ○有參加系爭合會，並於最末5會（即101年6、7、8、9、10
    月份之第33至37期）始投標，則其於上開5期開標時，得收
    取之合會金應各為41萬3千元【計算式：（每會會金10,000
    元×32）＋（每月標金3,000元×31）】，是丙○○○主張以系爭
    合會第33至36期合會金（合計165萬2千元，計算式：413,00
    0元×4期）作為此筆借款之資金來源，並出借上4期合會金其
    中160萬元予甲○○之情，尚非不足採信。況丙○○○稱：伊借給
    甲○○上4期合會金，因每期40萬元部分均由乙○○直接拿給甲○
    ○，故伊就第33至36期只能各領取1萬3千元（計算式：413,0
    00元－400,000元），而第37期合會金為41萬3千元，故乙○○
    就積欠伊之第37期合會金及第33至36期各積欠之1萬3千元，
    於101年10月23日、同年12月12日依序匯款16萬5,600元、30
    萬元，合計46萬5,600元予伊；至於乙○○多付給伊的600元【
    按計算式應為：465,600元－413,000元－（13,000元×4期）】
    ，可能是因乙○○本來於101年10月份就應交款給伊，卻拖到
    同年12月才付等語（見本院卷第125頁），核與證人乙○○於
    本院審理時之具結證述，及丙○○○之上海商業銀行帳號：000
    00000000000號帳戶存摺交易明細均互核相符（見本院卷第1
    24、133至137頁）。綜上各情，丙○○○主張其為此筆160萬元
    借款之貸與人，系爭B抵押債權為真實等語，堪以採信。
　⒉上訴人雖主張：抵押權人僅能依設定登記之內容行使權利，
    系爭B抵押權之擔保債權種類及範圍既登記為「101年9月3日
    所立金錢消費借貸契約所生之債務」，而丙○○○自承並未於1
    01年9月3日借錢給甲○○，故系爭B抵押債權不存在，系爭B抵
    押權亦失所附麗而消滅等語。惟衡諸經驗法則判斷，當事人
    為借款債務設定一般抵押權時，先為設定登記，再交付金錢
    之情形，本所在多有，尚不得僅因辦理抵押權設定登記時，
    貸與人尚未交付借用人借款，遽認貸與人事後未交付借款，
    或抵押之借款債權不存在。查系爭合會之開標日期約定為每
    月10日，此觀系爭合會單即明（見原審卷第143頁），是系
    爭B抵押權於101年9月3日辦理設定時，系爭合會於同年9月
    份（即第36期）之預定開標日（即10日）既尚未屆至，丙○○
    ○自無從將此期合會金之40萬元部分出借予甲○○甚明。參以
    甲○○並未主張未收到丙○○○透過乙○○轉交之借款160萬元；且
    乙○○於101年10月23日、同年12月12日，係將系爭合會第33
    至36期合會金扣除160萬元借款，連同第37期合會金之金額
    匯款予丙○○○，已如前述；又甲○○、乙○○為擔保此160萬元借
    款，先由乙○○於同年9月3日（即設定系爭B抵押權當日）開
    立發票金額為60萬元之本票1紙，再由甲○○於同年9月10日（
    即系爭合會第36期開標日）開立2張發票金額各為50萬元之
    本票予丙○○○作為擔保，此有上3紙本票存卷可證（見原審卷
    第137頁）等情，參互以觀，可徵丙○○○與甲○○於101年9月3
    日，應已達成由丙○○○以系爭合會第33至36期合會金出借160
    萬元，由甲○○設定系爭B抵押權予丙○○○作為擔保之消費借貸
    合意，並合意分次交付借款，且丙○○○於設定系爭B抵押權前
    、後，亦有將上4期合會金中之160萬元借款交付予甲○○，應
    屬無疑。至系爭B抵押權設定擔保債權之金額雖為200萬元，
    然本件甲○○透過乙○○向丙○○○借款時，丙○○○本欲以系爭合會
    尚未屆期之第33至37期合會金作為借款資金來源，已如前述
    ，則系爭B抵押權設定擔保債權金額200萬元核與丙○○○就上5
    期合會金擬各出借40萬元之金額相符（計算式：400,000元×
    5），尚難以丙○○○事後僅交付甲○○借款160萬元，遽認系爭B
    抵押債權不存在。又上訴人以丙○○○於101年9月3日設定系爭
    B抵押權當日未交付借款160萬元予甲○○為由，主張系爭B抵
    押債權不存在，固不足採；然丙○○○已自承：甲○○就此筆160
    萬元借款，已還了100萬元，此筆借款未約定利息等語（見
    本院卷第51頁），足認系爭B抵押權原擔保160萬元借款中之
    100萬元債務部分，已因清償而消滅，則上訴人主張系爭B抵
    押債權於超過60萬元之範圍內不存在，即屬有據。
　⒊按抵押權為從物權，以主債權之存在為其存在之前提，故如
    主債權因清償、免除、抵銷或其他原因而消滅時，則抵押權
    自亦當然隨之消滅；惟如主債權一部消滅時，則否，此乃基
    於抵押權不可分性所使然。而抵押權所擔保之主債權未全部
    消滅前，抵押人尚不得請求塗銷該抵押權設定登記（最高法
    院85年台上字第227號判決意旨參照）。雖系爭B抵押債權於
    超過60萬元之範圍內不存在，業經本院認定如前，惟基於抵
    押權不可分性，於系爭B抵押權擔保之主債權未全部清償而
    消滅前，尚不生抵押權部分消滅之效力。準此，上訴人主張
    代位甲○○請求塗銷系爭B抵押權登記，於法未合，不應准許
    。
五、綜上所述，上訴人請求確認系爭B抵押債權於超過60萬元之
    範圍內不存在，為有理由，應予准許；其餘請求確認系爭A
    抵押債權不存在，及依民法242條、第767條第1項中段規定
    ，代位甲○○請求塗銷系爭二抵押權登記，均無理由，應予駁
    回。原審就上開應准許部分，為上訴人敗訴之判決，尚有未
    洽，上訴意旨指摘原判決此部分不當，求予廢棄改判，為有
    理由，爰由本院廢棄改判如主文第二項所示。至於上開不應
    准許部分，原審為上訴人敗訴之判決，其部分理由雖有不同
    ，但結論尚無二致，仍應予維持，上訴意旨指摘原判決此部
    分不當，求予廢棄改判，為無理由，應駁回此部分之上訴。
六、本件事證已臻明確，兩造其餘之攻擊或防禦方法及所用之證
    據，經本院斟酌後，認為均不足以影響本判決之結果，爰不
    逐一論列，附此敘明。
七、據上論結，本件上訴為一部有理由、一部無理由，依民事訴
    訟法第463條、第385條第1項前段、第450條、第449條第2項
    、第79條，判決如主文。
中　　華　　民　　國　　110 　年　　3 　　月　　17　　日
                  民事第十六庭  
                        審判長法  官  朱耀平
                              法  官  呂明坤
                              法  官  羅立德
正本係照原本作成。
如不服本判決，應於收受送達後20日內向本院提出上訴書狀，其
未表明上訴理由者，應於提出上訴後20日內向本院補提理由書狀
（均須按他造當事人之人數附繕本）上訴時應提出委任律師或具
有律師資格之人之委任狀；委任有律師資格者，另應附具律師資
格證書及釋明委任人與受任人有民事訴訟法第466 條之1第1項但
書或第2項所定關係之釋明文書影本。如委任律師提起上訴者，
應一併繳納上訴審裁判費。
中　　華　　民　　國　　110 　年　　3 　　月　　18　　日
　　　　　　　　　　    　　　書記官  高婕馨　　　　　　
　　　　　　　　　　　　　

　　　　　　　　　　　　　　　　　　　　　　　　　　
　　　　　　　　　　　　　
　　　　　　　　　　　　　
　　　　　　　　　　　　　　　　　　　　　　　　　　
　　　　　　　　　　　　　
　　　　　　　　　　　　　　　　　　　　　　　　　　　　　　　　　　　　　　
　　　　　　　　　　　　　　　　　　　　　　　　　　　　　　　　　　　　　　　
　　　　　　　　　　　　　　　　　　　
附表一（丁○○部分）：
編號     抵 押 不 動 產 所有人、 權利範圍 抵押權人、 設定權利範圍 系 爭 A 抵 押 權 設 定 內 容  1 桃園市○○區○○段000地號土地 甲○○ 50/9600 丁○○ 50/9600 收件字號：德資字第151330號 登記日期：99年10月26日 權利人：丁○○ 擔保債權總金額：新臺幣30萬元 擔保債權種類及範圍：99年10月2   1日之金錢消費借貸 清償日期：100年1月20日 利息（率）：無 遲延利息（率）：無 違約金：新臺幣每佰元每日2角 權利標的：所有權  2 同上段000地號土地 甲○○ 40/10000  丁○○ 40/10000    3 同上段000建號建物（門牌號碼：桃園市○○區○○路0段000巷00號） 甲○○ 1/3 丁○○ 1/3  
附表二（丙○○○部分）：
編號     抵 押 不 動 產 所有人、權利範圍 抵押權人、 設定權利範圍 系 爭 B 抵 押 權 設 定 內 容  1 桃園市○○區○○段000地號土地 甲○○ 50/9600 丙○○○ 50/9600 收件字號：德資字第132080號 登記日期：101年9月4日 權利人：丙○○○ 擔保債權總金額：新臺幣200萬元 擔保債權種類及範圍：101年9月3   日所立金錢消費借貸契約所生   之債務 清償日期：104年9月3日 利息（率）：無 遲延利息（率）：無 違約金：無 權利標的：所有權  2 同上段000地號土地 甲○○ 40/10000  丙○○○ 40/10000    3 同上段000建號建物（門牌號碼：桃園市○○區○○路0段000巷00號） 甲○○ 1/3 丙○○○ 1/3